臺灣臺北地方法院刑事判決　　　　　　　 94年度訴字第546號
公　訴　人　臺灣臺北地方法院檢察署檢察官
被　　　告　己○○
上列被告因商業會計法等案件，經檢察官提起公訴（九十三年度
偵緝字第一六四五號），本院判決如下：
    主  文
己○○無罪。
    理  由
一、公訴意旨略以：被告己○○為民國七十九年三月十三日設立
    之亞瑟波有限公司（下稱亞瑟波公司）實際執行業務負責人
    ，係商業會計法所稱之商業負責人（經理人），亞瑟波公司
    後於民國八十年十二月二十三日更名為翔緯實業有限公司（
    下稱翔緯公司），詎被告明知亞瑟波公司即翔緯公司與如附
    表一、二所示公司及右斯企業有限公司（下稱右斯公司）間
    並無實際銷貨交易之事實，竟基於幫助他人逃漏營業稅捐及
    填製不實會計憑證之概括犯意，於七十九年十二月至八十一
    年十二月期間，連續與如附表一所示公司對開發票，交付右
    斯公司共計新臺幣（下同）一百七十三萬七千五百元之不實
    發票三張，稅額八萬六千八百七十五元，並連續開立金額共
    計五千九百五十三萬五千八百五十二元之不實統一發票七十
    八張予如附表二所示公司，供該等公司持以申報扣抵銷項稅
    額，幫助他人逃漏營業稅共計二百九十七萬六千七百九十七
    元，足以生損害於稅捐稽徵機關課稅之公平性及正確性，因
    認被告涉犯稅捐稽徵法第四十三條第一項之幫助逃漏稅捐及
    商業會計法第七十一條第一款之填載不實會計憑證等罪嫌。
二、按犯罪事實應依證據認定之，無證據不得認定其犯罪事實，
    又不能證明被告犯罪者，應諭知無罪之判決，刑事訴訟法第
    一百五十四條第二項、第三百零一條第一項定有明文。又「
    認定犯罪事實所憑之證據，雖不以直接證據為限，間接證據
    亦包括在內，然而無論直接或間接證據，其為訴訟上之證明
    ，須於通常一般之人均不致有所懷疑，而得確信其為真實之
    程度者，始得據為有罪之認定，倘其證明尚未達到此一程度
    ，而有合理之懷疑存在、無從為有罪之確信時，自應為無罪
    之判決」，有最高法院七十六年臺上字第四九八六號判例可
    資參照。
三、公訴人認被告己○○涉有上開幫助逃漏稅捐及填載不實會計
    憑證犯行，無非係以證人丁○○、甲○○、乙○○、戊○○
    之證詞、亞瑟波公司即翔偉公司登記資料、臺北市稅捐稽徵
    處刑事案件移送書及被告自承為清化貿易有限公司（下稱清
    化公司）實際負責人，清化公司八十年六月六日辦理變更登
    記前負責人「乙○○」印鑑章、八十年九月十日以後股東「
    庚○○」印鑑章，與亞瑟波公司即翔緯公司之乙○○、庚○○印鑑章相同，足見被告持乙○○、庚○○、甲○○身分證
    件辦理亞瑟波公司即翔緯公司與清化公司之各項登記為其主
    要論據。訊據被告矢口否認有何公訴意旨所指犯行，辯稱：
    因祖父姓楊，所以對外自稱楊代書，惟伊絕非亞瑟波公司即
    翔緯公司實際負責人，伊為躲債積欠地下錢莊龐大債務，十
    餘年均避居於高雄，致未接獲臺灣臺北地方法院檢察署寄至
    戶籍地即臺北市○○○路○段三○三巷七弄一之一號四樓傳
    票，因而未於偵查中到庭，詎丁○○、甲○○等為求脫罪竟
    將一切事情都推到伊身上，伊曾委託甲○○之朋友處理地下
    錢莊債務，因而積欠甲○○朋友報酬二十萬元，伊強烈質疑
    甲○○係為逼迫伊出面解決債務，才故意誣指伊為亞瑟波公
    司即翔偉公司之實際負責人，丁○○、庚○○及甲○○顯因
    先前所言不實心虛，所以不敢出面與伊進行對質；伊雖因信
    用不佳，商請乙○○擔任清化貿易有限公司（下稱清化公司
    ）之負責人，惟清化公司與亞瑟波公司即翔緯公司為二家不
    同公司，其等權利義務關係各自獨立，自不得以此推定伊請
    乙○○擔任翔緯公司股東，甚而遽認伊係亞瑟波公司即翔緯
    公司之實際負責人等語。經查：
  (一)證人丁○○在臺灣臺北地方法院檢察署八十五年度偵字第二
    六二五一號丁○○、庚○○涉嫌違反稅捐稽徵法等案件八十
    六年五月十九日偵查庭指稱：「（誰找你去翔緯公司的？）
    那自稱楊代書者，被他們拿去當人頭並去上班，開始去過一
    、二次，去銀行開戶等事情，後來就收到公司倒閉的欠稅單
    。」等語（見偵二卷第一○一、一○二頁），惟查，亞瑟波
    公司登記負責人原為周海寧，於七十九年十二月三日變更登
    記負責人為庚○○，另於八十年一月十日更名登記為翔緯公
    司，丁○○後於八十年十二月十二日變更登記為翔緯公司負
    責人，又臺北市稅捐稽徵處因查獲亞瑟波公司即翔緯公司於
    七十九年十二月至八十一年十二月期間逃漏稅捐，於八十五
    年十一月二十一日以北市稽核甲字第二七九二七號刑事案件
    移送書將涉嫌人庚○○、丁○○移送臺灣臺北地方法院檢察
    署，丁○○於該案件偵查中否認為該公司負責人，辯稱實際
    負責經營該公司之人為被告等語，後經該署檢察官認定庚○○及丁○○犯罪嫌疑不足，於八十六年五月二十三日以八十
    五年度偵字第二六二五一號為不起訴處分，此有亞瑟波公司
    即翔緯公司登記卷宗（見影印公司卷第七、十三、五二頁）
    、臺北市稅捐稽徵處八十五年十一月二十一日北市稽核甲字
    第二七九二七號刑事案件移送書（見偵二卷第四四、四五頁
    ）及臺灣臺北地方法院檢察署檢察官八十五年度偵字第二六
    二五一號不起訴處分書（見偵二卷第一一五頁）附卷足憑，
    足認丁○○與被告利害相反，則被告辯稱丁○○為求脫免卸
    責而為上開不利於伊之陳述，顯非無據；況丁○○雖於八十
    六年六月五日偵查時指認被告己○○口卡（見偵一卷第6頁
    反面），惟遍閱八十六年度偵字第一三四九五號偵查卷全卷
    ，並無該指證之口卡可稽，且丁○○經本院傳喚拘提無著，
    未能到庭指認被告並經交互詰問（見本院卷(一)第二二、五三
    、六八頁及本院卷(二)第八七、一○二頁），以擔保其證言真
    實性，其偵查中之指證是否全然正確無誤，顯有疑慮。
  (二)又查，證人即亞瑟波公司即翔緯公司股東甲○○於上開八十
    五年度偵字第二六二五一號案件偵查庭證稱：「（你們均是
    翔緯股東？）是，都是己○○找我們去當股東。（有無己○○的身分資料？）七十九年底認識，有懷疑，所以偷記下他
    的出生年月日，他有時自稱「楊代書」。公司全盤他操縱。
    （翔緯公司何人在經營？）是己○○。（有何陳述？）八十
    年底我就對己○○講要換人，不做了。我原是當股東，在那
    裡做事，後來就不做了。」等語（見偵二卷第一○一至一○
    四頁），惟查，甲○○於七十九年十二月三日受讓亞瑟波公
    司原股東徐承中、綦建鈞出資額並變更登記為該公司股東，
    迄翔緯公司結束營業時，仍未辦理退股等情，有亞瑟波公司
    及翔緯公司登記卷宗在卷足證（見影印公司卷第十三、六四
    頁），且甲○○自陳其本人曾在亞瑟波公司即翔緯公司任職
    等情明確，則甲○○是否為避免遭檢察官繼續偵辦而配合丁○○上開說詞，將一切責任推給未到庭之被告，已非無疑？
    況被告辯稱曾委託甲○○朋友處理地下錢莊債務，尚積欠報
    酬二十萬元，甲○○係為逼迫伊出面解決債務，才故意誣指
    伊為亞瑟波公司即翔偉公司之實際負責人等語，則甲○○是
    否因上述債務糾紛而為不利於被告之陳述，自有深入根究明
    白之必要。惟證人甲○○經本院傳喚、拘提均無法到庭（見
    本院卷(一)第二二、五三、六八頁及本院卷(二)第一○二頁），
    致未能進行交互詰問並與被告對質，以擔保其證言真實性，
    本院亦無從直接接觸證人而審酌其證言之憑信性，實難僅憑
    甲○○前述證詞即認定被告係亞瑟波公司即翔偉公司之實際
    負責人。
  (三)又查，證人戊○○於本案偵查中結稱：「（你認識在庭之己○○？）不認識。（你在八十六年間有無來本署作證過？）
    有的。（你有無聽過楊代書的姓名？）有聽過楊代書，但沒
    有看過他本人，時間久我現在不記得了，我也不知道楊代書
    是否是己○○。」等語（見偵二卷第三八頁），經核與戊○○於本院到庭結證稱：「（你說己○○找你去當股東，當時
    你是否有這樣的陳述？）七十九到八十年的時候，我是在一
    家西門町叫紐約的餐廳上班，我的身分證被人家拿去做人頭
    ，我沒有說我有當股東。我記得餐廳經理跟我說，身分證給
    他當人頭，不會有什麼事，然後可以拿到錢，我拿到五千元
    。可是我來這邊我沒有說我有做股東。我知道我的身分證給
    人家做人頭股東，但哪家的人頭股東我不知道。（變更章程
    上的章有戊○○的章，這個章是否是你的？）不是，不過上
    面的庚○○就是當時我們餐廳的經理，下面的王震宇則和我
    一樣是當少爺的，其他的人我就不認識。（請提示同卷第一
    ○二頁第四行，檢察官問翔緯公司何人經營，你回答己○○
    ，是否如此？）我根本就不認識己○○，我就只認識庚○○
    、王震宇。」等情相符（見本院卷第二四、二五頁），足認
    戊○○應係透過庚○○介紹始擔任翔緯公司人頭股東，要與
    被告無涉；至證人戊○○雖在上開八十五年度偵字第二六二
    五一號案件八十六年五月十九日偵查庭證稱：「（你們均是
    翔緯股東？）是，都是己○○找我們去當股東。（翔緯公司
    何人在經營？）是己○○。」等語（偵二卷第一○○、一○
    二頁），惟查，依卷附臺灣臺北地方法院檢察署八十六年五
    月十九日點名單（見偵二卷第一八五頁）及丙○英藏八十五
    偵二六二五一字第二四九○三號函可知（見偵一卷第三頁）
    ，被告於八十六年五月十九日偵查庭並未在場，該案件偵查
    檢察官於翌日（即二十日）始發函向臺北市政府警察局調被
    告口卡影本，戊○○既未非透過被告擔任翔緯公司人頭股東
    ，且其於八十六年五月十九日偵查庭中復未指認被告本人或
    口卡相片，則戊○○上開不利被告證詞是否出於誤認或傳聞
    ？頗滋疑竇。況證人戊○○於本案偵查及審理中均結證稱係
    為賺取五千元報酬而將身分證交給庚○○辦理登記為翔緯公
    司人頭股東，實難僅憑戊○○八十六年五月十九日證詞即為
    不利被告之認定。
  (四)再查，證人乙○○於本案偵查中結證稱：「認識在庭的葉先
    生，以前業務關係認識，友人介紹（你是去葉那應徵？）是
    的，才會讓他拿去當股東。」等語（見偵二卷第三六、三七
    頁），經核與乙○○於本院證稱：「（七十九年到八十一年
    間你是否有在亞瑟波或翔緯公司任職？）沒有。（那你在做
    什麼？）我有去應徵己○○在安和路公司的外務，不知公司
    名稱。後來有去上班一年多。（受僱於己○○？）對。（你
    負責何業務？）送送東西、跑文件。（你有無同意己○○使
    用你的名義擔任股東？）我有同意做人頭。（他有告訴你做
    什麼公司的人頭股東嗎？）他說是做清化貿易公司的股東。
    」等情相符（見本院卷第二六、二七頁），參以清化公司之
    公司地址在臺北市○○路一五一號五樓，而乙○○確於八十
    年四月二十五日受讓清化公司原股東游有田、游淨宇、游洪
    梅、洪芳蕙出資額，並登記為該公司負責人，有清化公司登
    記卷宗附卷足憑（見影印公司卷第九二、九三頁），足認被
    告辯稱乙○○係因受僱於伊而同意擔任清化公司登記名義負
    責人等情應屬可採，至證人乙○○於上開八十五年度偵字第
    二六二五一號案件八十六年五月十九日偵查庭所證稱：「（
    你們均是翔緯股東？）是，都是己○○找我們去當股東。我
    去應徵，己○○經營的店，我也不知何種店，他們叫我送文
    件到各處去，拿我身分證影本去。（你何時在己○○處工作
    ？）八十一年六、七月間。」等語（見偵二卷第一○○、一
    ○一、一○四頁），經比對其於本案偵查及審理時所為證詞
    可徵，應係因誤認翔緯公司為清化公司所致，自不得以此遽
    認乙○○係應被告要求而擔任翔緯公司人頭股東。
  (五)又查，庚○○於上開八十五年度偵字第二六二五一號案件八
    十六年五月十九日偵查庭指稱：「（股東會議紀錄是否你們
    簽名、蓋章？）我們沒開過這會議。（你是亞瑟波負責人？
    ）對。（亞瑟波改名為翔緯，負責人變丁○○你知道？）不
    知道（有何陳述？）會議紀錄章是我的。我一直都在該公司
    做。（這翔緯公司相片是否即翔緯之營業地點？提示）我沒
    在那待過，我在時公司在長安東路。」等語（見偵二卷第一
    ○二至一○四頁），庚○○既於偵查中坦承擔任亞瑟波公司
    負責人，且證人戊○○業於本院指證其身分證係交付庚○○
    辦理人頭股東登記（已如上述），堪認庚○○與被告所涉本
    案顯有利害關係，況庚○○於偵查中並未指證被告係亞瑟波
    公司即翔緯公司之實際負責人，其證詞自不足為不利被告之
    認定。
  (六)至公訴人另以翔緯公司股東「乙○○」登記印鑑章（見影印
    公司卷第三八、三九、四四頁）與清化公司八十年六月六日
    辦理印鑑變更登記前之負責人「乙○○」登記印鑑章（見影
    印公司卷第一○○頁），二者相同，且被告自承持「乙○○
    」印鑑章及身分證件辦理登記乙○○為清化公司負責人，推
    論被告應為翔緯公司實際負責人云云；惟經本院合議庭依肉
    眼仔細比對上開公司登記卷宗資料（見影印公司卷第三八、
    三九、四四、一○○頁），翔緯公司股東「乙○○」登記印
    鑑章與與清化公司八十年六月六日辦理印鑑變更登記前之負
    責人「乙○○」登記印鑑章，二者雖同屬楷體字，惟就印文
    外框粗細、文字與外框間隙等重要特徵顯有差異，應非同一
    印章，況清化公司與翔緯公司本屬獨立不同之公司，縱被告
    自承將乙○○登記為清化公司登記名義負責人等情，得否據
    此推論被告亦持乙○○身分證件及印章將其登記為翔緯公司
    人頭股東，甚而推定被告為亞瑟波公司暨翔緯公司實際負責
    人，饒有探求之餘地。
四、綜上，公訴人所提證據，不足為被告確係亞瑟波公司即翔緯
    公司實際負責人之積極證明，所指出證明之方法，亦無從說
    服本院形成被告有罪之心證，此外查無其他積極事證足認被
    告有何為亞瑟波公司即翔緯公司實際負責人而開立不實統一
    發票及對開發票以幫助如附表所示公司逃漏營業稅之犯行，
    不能證明被告犯罪，參以首開規定，自應諭知無罪之判決。
據上論斷，應依刑事訴訟法第三百零一條第一項，判決如主文。
本案經檢察官王鑫健到庭執行職務
中　　華　　民　　國　　94　　年　  10　　月　　28　　日
　　　　　　　　　刑事第十四庭  審判長法　官　吳靜怡
                                      法  官  孫萍萍
                                      法  官  李家慧
以上正本證明與原本無異。
如不服本判決，應於判決送達後10日內，向本院提出上訴狀。
　　　　　　　　　　　　　　　　書記官　林婉瑩
中　　華　　民　　國　　94　　年　　10　　月　　28　  日
